【裁判字號】    98,上,931
【裁判日期】    990317
【裁判案由】    損害賠償
【裁判全文】
臺灣高等法院民事判決                   98年度上字第931號
上  訴  人  乙○○
訴訟代理人  吳秀菊律師
上  訴  人  甲○○○
訴訟代理人  楊明廣律師
被 上 訴人  美商樂思化學有限公司臺灣分公司
法定代理人  丙○○
訴訟代理人  簡良夙律師
            邱天一律師
上列當事人間請求損害賠償事件，上訴人對於中華民國98年7月3
0日臺灣板橋地方法院97年度訴字第1626號第一審判決提起上訴
，本院於99年3月3日言詞辯論終結，判決如下：
    主  文
上訴駁回。
第二審訴訟費用由上訴人連帶負擔百分之四十五，餘由上訴人乙
○○負擔。
    事實及理由
一、被上訴人主張：上訴人乙○○之妻即訴外人姚曼菁於民國（
    下同）89年間為被上訴人之財務及行政經理，竟意圖為自己
    不法之所有，自90年間起至94年間止，利用職務上之機會侵
    占被上訴人款項約新臺幣（下同）3,000餘萬元，而上訴人
    乙○○為協助姚曼菁脫免對被上訴人之賠償責任，2人竟於
    95年2月24日以贈與為原因，將原登記於姚曼菁名下之臺北
    縣板橋市○○○段第三崁小段127、127-2、127-3地號土地
    及其上建物即門牌號碼臺北縣板橋市○○路○段485號21樓（
    下稱系爭房地），於95年3月6日無償移轉登記予上訴人乙○
    ○，並自96年4月間拒絕清償其等積欠遠東商業銀行股份有
    限公司（下稱遠東商銀）貸款之本息，致遠東商銀就系爭房
    地聲請拍賣，並由原法院以96年度執字第57771號強制執行
    事件於97年2月18日拍定予第三人。雖上訴人乙○○與姚曼
    菁上開無償移轉登記行為，經原法院於96年5月9日以95年度
    訴字第2016號、本院於97年2月5日以96年度上字第533號、
    最高法院於97年7月25日以97年度臺上字第1596號判決撤銷
    確定（下稱前案撤銷訴訟），且姚曼菁侵占被上訴人之款項
    ，亦經臺灣桃園地方法院於98年6月10日以95年度重訴字第
    153號判命姚曼菁應給付被上訴人2,885萬8,015元；然因系
    爭房地已遭第三人拍定，被上訴人對姚曼菁之債權已無實現
    可能。是上訴人乙○○上開協助姚曼菁脫產行為，及避免系
    爭房地遭法院撤銷贈與而由被上訴人對之追償，乃拒不清償
    對遠東商銀之債務，致系爭房地遭法院拍賣，由第三人拍定
    等情，核屬故意侵害被上訴人對姚曼菁債權之行為，故上訴
    人乙○○對被上訴人應負民法第184條第1項後段之故意以背
    於善良風俗之方法加損害於他人之侵權行為損害賠償責任。
    又系爭房地之贈與行為經法院撤銷確定，上訴人乙○○原應
    將系爭房地贈與登記塗銷，然因系爭房地業經拍定予第三人
    ，上訴人乙○○已無給付可能，乃屬可歸責於上訴人乙○○
    之事由，致給付不能，上訴人乙○○應依民法第226條規定
    ，對被上訴人負債務不履行損害賠償責任。又上訴人乙○○
    與姚曼菁之上開贈與行為既經法院撤銷確定，上訴人乙○○
    因受贈與所得之利益，即系爭房地拍定後，扣除增值稅、房
    屋稅、執行費及遠東商銀分配款後之餘款531萬5,464元，被
    上訴人亦得依民法第244條第4項及不當得利法律關係，請求
    上訴人乙○○返還之。又上訴人甲○○○明知上開情事，且
    其與上訴人乙○○間並無任何債權債務關係存在，竟與上訴
    人乙○○通謀虛偽意思表示，共同製作虛偽債權612萬3,000
    元，並於系爭房地拍定後之97年3月6日向原法院聲明參與分
    配，原法院據以製作分配表，上訴人甲○○○將分得231萬5
    ,464元，上訴人共同以上開背於善良風俗之方法，妨礙被上
    訴人之上開債權，上訴人甲○○○應就其分配款231萬5,464
    元部分與上訴人乙○○負共同侵權行為之連帶損害賠償責任
    。又上訴人甲○○○將分得之231萬5,464元，為無法律上原
    因而受有利益，致被上訴人受有損害，被上訴人亦得依不當
    得利法律關係請求返還。另上開不當得利之請求權人如為姚
    曼菁，被上訴人則依民法第242條主張行使代位權。爰先位
    依侵權行為、債務不履行、撤銷詐害行為回復原狀及不當得
    利法律關係求為命：(一)上訴人乙○○應給付被上訴人531萬5
    ,464元及自97年8月5日起算之法定遲延利息、(二)上訴人甲○
    ○○就前項聲明其中231萬5,464元本息部分，與上訴人乙○
    ○負連帶給付之責、(三)願供擔保請准宣告假執行。備位則依
    民法第242條代位權及不當得利法律關係求為命：(一)上訴人
    乙○○應給付姚曼菁531萬5,464元及自97年8月5日起算之法
    定遲延利息，由被上訴人代位受領、(二)上訴人甲○○○就前
    項聲明其中231萬5,464元本息，與上訴人乙○○連帶給付予
    姚曼菁，由被上訴人代位受領、(三)願供擔保請准宣告假執行
    （原審依先位侵權行為法律關係為被上訴人勝訴判決，上訴
    人不服提起上訴），並於本院聲明：上訴駁回。
二、上訴人乙○○則以：系爭房地實際所有權人為上訴人乙○○
    ，僅借名登記予姚曼菁，姚曼菁以夫妻於95年2月24日贈與
    為原因，將系爭房地於95年3月6日移轉登記返還予上訴人乙
    ○○，乃名實相符。期間上訴人乙○○因不知姚曼菁背後財
    務漏洞多大，乃竭盡所能與姚曼菁自93年12月30日起至94年
    3月3日止陸續清償被上訴人846萬元，上訴人乙○○絕無協
    助姚曼菁脫產避債而辦理系爭房地之所有權移轉登記。縱上
    訴人乙○○受姚曼菁贈與系爭房地屬侵權行為，依民法第24
    4條第4項規定，亦祇係應將系爭房地回復為姚曼菁所有後，
    被上訴人再持其對姚曼菁之執行名義對姚曼菁之財產執行，
    而非由上訴人乙○○逕對被上訴人給付因姚曼菁業務侵占所
    造成之損害。又上訴人乙○○每月收入僅5萬餘元，且已傾
    所有資力為姚曼菁償債，實無餘力再清償遠東商銀每月高達
    5萬3,000元之貸款，終致系爭房地遭法院拍賣，並由第三人
    拍定，上訴人乙○○實無侵權行為，且無故意或過失不履行
    債務之情形。另上訴人乙○○取得系爭房地拍賣分配餘款，
    乃因係系爭房地所有權人之故，並無不當得利，被上訴人無
    從向上訴人乙○○請求返還，縱認上訴人乙○○有不當得利
    ，所獲利益亦應返還予姚曼菁，被上訴人再持其對姚曼菁之
    執行名義對姚曼菁之財產執行，上訴人乙○○所受利益與被
    上訴人之受損間並無因果關係存在。況姚曼菁已清償被上訴
    人136萬元、260萬元、450萬元中之部分款項係向上訴人乙
    ○○所借，上訴人乙○○對姚曼菁至少有300萬元債權存在
    ，如被上訴人得以姚曼菁債權人身分代位向上訴人乙○○主
    張不當得利請求返還，上訴人乙○○亦以此主張抵銷等語，
    資為抗辯。並於本院聲明：(一)原判決廢棄、(二)被上訴人於第
    一審之訴駁回。
三、上訴人甲○○○則以：上訴人甲○○○自92年12月25日起至
    94年3月3日止，先後8次借款予上訴人乙○○，上訴人甲○
    ○○並無侵權行為，被上訴人主張上訴人間通謀虛偽意思表
    示共同製作假債權，應就該有利事實負舉證之責。又原法院
    96年度執字第57771號執行事件，執行債務人為上訴人乙○
    ○，並非姚曼菁，而被上訴人對上訴人乙○○僅實施債權額
    300萬元之假扣押，上訴人甲○○○係於拍定後始聲明參與
    分配，僅能就餘額231萬5,464元受償，並不影響被上訴人該
    假扣押債權之分配額，被上訴人既無損害即無權請求上訴人
    甲○○○賠償。又被上訴人如對原法院分配表有異議，應提
    起分配表異議之訴待獲勝訴確定後，上訴人甲○○○之分配
    額即遭剔除，回復上訴人乙○○為債務人之執行程序再行分
    配，並計算被上訴人所受之損害，而非逕由被上訴人訴請不
    實分配之人給付受分配額等語，資為抗辯。並於本院聲明：
    (一)原判決廢棄、(二)被上訴人於第一審之訴駁回。
四、兩造不爭執事項：
  (一)姚曼菁於90至94年間利用職務上之機會侵占被上訴人款項，
    對被上訴人至少負有2,885萬8,015元債務。
  (二)上訴人乙○○與姚曼菁為夫妻，上訴人甲○○○為上訴人乙
    ○○之祖母。姚曼菁以夫妻於95年2月24日贈與為原因，將
    原登記於姚曼菁名下之系爭房地於95年3月6日移轉登記予上
    訴人乙○○。
  (三)被上訴人對上訴人乙○○及姚曼菁就系爭房地以夫妻贈與為
    原因之移轉登記訴請撤銷，經原法院於96年5月9日以95年度
    訴字第2016號判決被上訴人勝訴，姚曼菁、上訴人乙○○提
    起上訴，亦經本院於97年2月5日以96年度上字第533號判決
    駁回上訴。姚曼菁、上訴人乙○○再上訴最高法院，業經最
    高法院於97年7月25日以97年度台上字第1596號民事裁定認
    上訴不合法駁回上訴，而告確定。
  (四)系爭房地因共同借款人即上訴人乙○○與姚曼菁未清償貸款
    ，經抵押權人遠東商銀向原法院聲請拍賣，並由原法院以96
    年度執字第57771號拍賣抵押物事件，於97年2月18日拍定予
    第三人，拍得款項1,200萬1,000元，扣除增值稅、房屋稅、
    執行費及遠東商銀分配款後，餘款為531萬5,464元。另上訴
    人甲○○○於97年3月6日提出債權總額為612萬3,000元之臺
    灣臺北地方法院97年度促字第3883號、97年度促字第3911號
    確定支付命令，向原法院聲明參與分配，原法院據以製作分
    配表記載上訴人甲○○○應受分配額為231萬5,464元。
  (五)以上事實，並有戶籍謄本、系爭房地異動清冊及登記謄本、
    前案撤銷訴訟裁判、強制執行金額計算書分配表、甲○○○
    參與分配狀、臺灣桃園地方法院95年度重訴字第153號民事
    判決可稽（見原審卷一第9、118、251-258、16-28、77-78
    、29、334-336頁、原審卷二第78-82頁）。
五、兩造爭執事項要點：
  (一)被上訴人主張系爭房地因遭抵押權人遠東商銀聲請法院拍賣
    ，並拍定予第三人，致前案撤銷訴訟雖被上訴人獲勝訴判決
    確定，惟上訴人乙○○已無法將上開所有權移轉登記塗銷以
    回復於姚曼菁名下，乃依民法第244條第4項規定請求上訴人
    乙○○賠償，有無理由？
  (二)被上訴人主張上訴人乙○○協助姚曼菁脫產而為前開系爭房
    地之贈與及移轉登記行為，及嗣後故意不清償渠等對遠東商
    銀之債務致系爭房地遭拍賣，均屬故意以背於善良風俗之方
    法，加損害於被上訴人，依民法第184條第1項後段規定，請
    求上訴人乙○○負損害賠償責任，有無理由？如有理由，被
    上訴人得請求上訴人乙○○損害賠償之金額應為若干？
  (三)被上訴人基於不當得利法律關係，請求上訴人乙○○返還不
    當得利，有無理由？如有理由，被上訴人得請求上訴人乙○
    ○返還不當得利之金額應為若干？
  (四)被上訴人主張上訴人間通謀虛偽意思表示，共同製造假債權
    而由上訴人甲○○○持以向原法院聲明參與分配，致侵害被
    上訴人對姚曼菁之債權，上訴人係共同侵權行為，請求上訴
    人就原法院分配表分配予上訴人甲○○○之款項2,315,464
    元負連帶賠償責任，有無理由？
  (五)上訴人乙○○以其對姚曼菁至少有300萬元債權存在為由，
    對被上訴人主張抵銷，有無理由？
六、被上訴人依民法第244條第4項規定請求上訴人乙○○給付部
    分：
  (一)按債務人所為之無償行為，有害及債權者，債權人得聲請法
    院撤銷之。債權人依第1項或第2項之規定聲請法院撤銷時，
    得並聲請命受益人或轉得人回復原狀，民法第244條第1項、
    第4項本文定有明文。又該條第4項於88年4月21日增訂之立
    法理由謂對債務人行使撤銷權，除聲請法院撤銷詐害行為外
    ，如有必要，並得聲請命受益人返還財產權及其他財產狀態
    之復舊，及轉得人可否聲請回復原狀，現行條文並無規定。
    為維護交易安全並兼顧善意轉得人之利益，爰增訂之。是債
    權人依該條第4項規定聲請法院撤銷時，並得直接對受益人
    或轉得人請求返還財產權及其他財產狀態之「復舊」、「回
    復原狀」，亦即指回復為詐害行為前之舊狀、原狀而言。
  (二)查被上訴人所提起之前案撤銷訴訟，業經三審法院依民法第
    244條第1項、第4項之規定，判命上訴人乙○○與姚曼菁間
    就系爭房地之上開贈與行為及所有權移轉登記行為均應予撤
    銷，及上訴人乙○○應將系爭房地於95年3月6日以夫妻贈與
    為原因所為之所有權移轉登記塗銷確定，有前案撤銷訴訟歷
    審判決可憑（見原審卷一第16-28、77-78頁）。而系爭房地
    因嗣後遭抵押權人遠東商銀聲請法院拍賣，並拍定予第三人
    ，致上訴人乙○○無法依前開確定判決塗銷系爭房地所有權
    移轉登記以回復於姚曼菁名下，此為被上訴人得否基於其他
    法律關係請求上訴人乙○○賠償之另一問題，並非謂上訴人
    乙○○依民法第244條第4項所負回復原狀義務無法履行，被
    上訴人即得援此規定直接對之請求「回復原狀」以外之損害
    賠償，是被上訴人依民法第244條第4項規定為請求，尚非可
    採。
七、被上訴人主張上訴人乙○○協助姚曼菁脫產為詐害行為，請
    求上訴人乙○○負侵權行為賠償責任部分：
  (一)按因故意或過失，不法侵害他人之權利者，負損害賠償責任
    。故意以背於善良風俗之方法，加損害於他人者亦同。民法
    第184條第1項前段、後段分別定有明文。次按債務人於將受
    強制執行之際，以詐害行為將其所有不動產移轉登記與第三
    人，使債權人之債權無法實現，如第三人知悉債權之存在及
    其侵害之事實，而與之合謀，難謂無故意不法侵害他人權利
    之情事，債權人非不得依侵權行為之法則請求其賠償損害。
    又債務人欲免其財產被強制執行，與第三人通謀而為虛偽意
    思表示，將其所有不動產移轉登記予第三人，致債權人之債
    權無法實現時，債權人因此所受之損害，得依侵權行為之法
    則，請求該第三人賠償（最高法院87年度台上字第426號、
    93年度台上字第2046號裁判意旨參照）。是債務人已有負債
    而欲免其財產被強制執行，以詐害行為將其所有不動產移轉
    登記與第三人，使債權人之債權無法實現，如第三人知悉債
    權之存在及其侵害之事實，而與之合謀，為故意不法侵害他
    人權利，債權人即得依侵權行為之法則請求該第三人賠償損
    害。
  (二)被上訴人主張上訴人乙○○協助其妻姚曼菁脫產，將姚曼菁
    名下系爭房地以贈與為原因移轉登記予其名下，乃故意侵害
    被上訴人對姚曼菁債權等情，為上訴人乙○○所否認，並以
    前開情詞置辯。
  (三)按為訴訟標的之法律關係，於確定之終局判決中經裁判者，
    當事人之一造以該確定判決之結果為基礎，於新訴訟用作攻
    擊防禦方法時，他造應受其既判力之拘束（既判力之「遮斷
    效」、「失權效」或「排除效」），不得以該確定判決言詞
    辯論終結前，所提出或得提出而未提出之其他攻擊防禦方法
    為與確定判決意旨相反之主張，法院亦不得為反於確定判決
    意旨之裁判，此就民事訴訟法第400條第1項規定趣旨觀之尤
    明（最高法院96年度臺上字第1850號裁判意旨參照）。上訴
    人乙○○雖抗辯系爭房地為其出資購買，其為系爭房地之實
    際所有權人，僅借名登記予姚曼菁，系爭房地以贈與為原因
    移轉登記予其乃名實相符；又購置系爭房地之第2次款213萬
    元，其中70萬元係其向上訴人甲○○○支借，於同日領取現
    金，連同姚曼菁自備之款項以匯款方式交付，第3次款300萬
    元係由其帳戶提領，並於當日以姚曼菁名義匯款交付，另其
    於93年11月3日向上訴人甲○○○借貸90萬元，除自己留用
    20萬元外，其餘70萬元於同日清償銀行貸款，購置系爭房地
    之價金多由其支付，銀行貸款亦由其負擔云云；然查前開抗
    辯及所憑證據，業經前案撤銷訴訟之本院96年度上字第533
    號確定判決所不採（見原審卷一第25頁反面-26頁），依前
    開說明，本院不得為反於該確定判決意旨之裁判，是上訴人
    乙○○抗辯其為系爭房地之實際所有權人，僅借名登記予姚
    曼菁，尚不足取，先予敘明。
  (四)次查姚曼菁名下除系爭房地外，別無其他不動產，業經原審
    調閱前案撤銷訴訟第一審法院調取之姚曼菁財產所得調件明
    細表查核屬實。又證人姚曼菁證稱：93年底被上訴人要將伊
    從財務經理換為行政經理，伊因要掩飾不法侵占行為填補資
    金缺口，所以向上訴人乙○○借錢，第1次係於93年12月口
    頭告知投資股票虧損200多萬元，並未提出相關資料，第2次
    是在94年1月告稱伊遭換職，公司主管認為以前允許之交際
    特支費要查帳，伊必須補足該差額400多萬元，伊沒有告訴
    他交際費支出時間，上訴人乙○○有質問為何以前允許現在
    不允許，伊回答是因為管理階層更換，伊沒有再說明詳細內
    容，伊認為上訴人乙○○怕伊被關才借錢給伊等語（見本院
    卷第205頁），核與上訴人乙○○自認其與姚曼菁分別於93
    年12月30日、94年1月3日、94年1月5日、94年3月1日、94年
    3月1日或向親友借款，或向銀行借貸籌款，陸續清償被上訴
    人136萬元、260萬元、450萬元等語（見本院卷第61頁），
    大致相符，顯然上訴人乙○○於93年底、94年間即已知悉姚
    曼菁對外積欠非上訴人乙○○所能負擔之鉅額債務；另被上
    訴人主張姚曼菁於95年3月初書立自白書坦承侵占被上訴人
    款項，被上訴人即於95年3月初對姚曼菁為停職處分，姚曼
    菁隨即於95年3月4日以此為由，要求被上訴人將其本人及其
    家人之全民健保資料轉出等情，亦有被上訴人提出之姚曼菁
    自白書及其95年3月4日電子郵件可參（見本院卷第154、155
    頁）；又原登記於姚曼菁名下僅有之系爭房地旋即於95年3
    月6日移轉登記予上訴人乙○○。依上開各情觀之，以姚曼
    菁於約2個月之短時間內連續要求上訴人乙○○為其償還非
    上訴人乙○○所能負擔之200餘萬元及400餘萬元鉅額債務，
    上訴人乙○○卻未曾要求姚曼菁提出相關證券交易資料供其
    查對，或未詳問姚曼菁有關被上訴人交際費用支付標準之更
    迭及其始末，已與常情不符，且參以姚曼菁證稱上訴人乙○
    ○係怕其被關而籌款清償等語，已如前述，顯然上訴人乙○
    ○已知悉姚曼菁對被上訴人為不法行為甚明。而姚曼菁於95
    年3月初遭被上訴人停職處分，上訴人乙○○為其配偶，難
    謂不知，以上訴人乙○○已為姚曼菁揹負鉅額之銀行債務後
    ，姚曼菁仍遭被上訴人停職處分，其焉有不向姚曼菁問明實
    情及不法侵占數額之理？再參以姚曼菁於95年3月間所立自
    白書（見本院卷第154頁）記載其支領公司款項為個人消費
    之期間、其已償還之數額，及其與被上訴人達成共識之再償
    還300萬元和解數額等情，姑不論被上訴人否認曾與姚曼菁
    達成再清償300萬元之和解內容，然可確定者，斯時被上訴
    人應對姚曼菁可能侵占之數額知其概數，且亦為姚曼菁所明
    知，佐以兩造所不爭執姚曼菁積欠被上訴人至少2,885萬8,
    015元債務，上訴人乙○○對姚曼菁遭被上訴人停職處分時
    仍積欠被上訴人債務，自屬知之甚明；而斯時姚曼菁名下僅
    有系爭房地，應為身為配偶之上訴人乙○○所明知，上訴人
    乙○○於95年3月6日以贈與為原因移轉登記為系爭房地之所
    有權人，將使被上訴人遭受對姚曼菁之債權無法獲償之損害
    ，亦應為上訴人乙○○所明知，並與姚曼菁合意為之，是被
    上訴人主張上訴人乙○○係為協助姚曼菁脫產，使被上訴人
    對姚曼菁之債權無法實現，而將姚曼菁僅有之系爭房地以夫
    妻贈與為原因移轉登記於自己名下，上訴人乙○○顯係故意
    以上開背於善良風俗之方法，侵害被上訴人對姚曼菁之債權
    等情，為屬可採。
  (五)上訴人乙○○雖抗辯因姚曼菁隱瞞其侵占3千餘萬元之事實
    ，伊乃竭盡所能為姚曼菁還款846萬元，伊未為姚曼菁脫產
    以侵害被上訴人債權；伊若明知姚曼菁自90年間侵占被上訴
    人款項並有意為姚曼菁脫產，當不致於93年7月間以姚曼菁
    名義購入系爭房地，而應於95年2月間以買賣為原因辦理系
    爭房地之所有權移轉登記，再隨即找第三人進行所有權移轉
    ，而非靜待6個月後由被上訴人實施查封云云。惟上訴人乙
    ○○是否不法侵害被上訴人債權，在於上訴人乙○○於受讓
    系爭房地之所有權移轉登記時，是否知悉姚曼菁當時對被上
    訴人仍有負債，已如前述，是93年7月間以姚曼菁名義購買
    系爭房地，及上訴人乙○○於受讓系爭房地前1年餘竭盡所
    能為姚曼菁清償鉅額債務，均不足為其有利之認定；又上訴
    人乙○○取得系爭房地所有權後未再為任何積極之處分行為
    ，亦不足為其有利之認定。
  (六)又查系爭房地因共同借款人即上訴人乙○○與姚曼菁未清償
    遠東商銀貸款，經抵押權人遠東商銀聲請拍賣，並以原法院
    96年度執字第57771號拍賣抵押物事件於97年2月18日拍定予
    第三人，拍得款項1,200萬1,000元，扣除增值稅、房屋稅、
    執行費及遠東商銀分配款後，餘款為531萬5,464元等情，為
    兩造所不爭，已如前述。而前案撤銷訴訟最高法院於97年7
    月25日駁回上訴人乙○○及姚曼菁之上訴確定時，已確定系
    爭房地回歸為真正所有權人姚曼菁之財產，原法院拍賣系爭
    房地所得價款，扣除相關費用及分配款後所餘531萬5,464元
    ，應歸姚曼菁所有。茲因系爭房地已拍定予第三人，該拍定
    之第三人為善意取得，前案撤銷訴訟判命上訴人乙○○應塗
    銷上開移轉登記以回復姚曼菁名下之確定判決已無法執行，
    致被上訴人無法就系爭房地於辦理回復登記為姚曼菁名下後
    予以求償，是被上訴人主張其所受損害為系爭房地拍賣所得
    餘款531萬5,464元，乃為可採。從而被上訴人依民法第184
    條第1項後段規定，請求上訴人乙○○賠償531萬5,464元，
    洵屬有據。
  (七)至於被上訴人主張上訴人乙○○為避免系爭房地因前案判決
    撤銷贈與後將回復於姚曼菁名下，被上訴人即可對之執行，
    上訴人乙○○竟故意拒不清償對遠東商銀之債務，致系爭房
    地遭遠東商銀聲請法院拍賣拍定予第三人，上訴人乙○○故
    意不清償對於遠東商銀之貸款債務，屬故意侵害被上訴人對
    於姚曼菁之債權乙節。查上訴人乙○○固資力豐厚，名下財
    產總額達2,000餘萬元（見原審卷一第47至56頁），然上訴
    人乙○○是否清償其對抵押權人遠東商銀之欠款，乃屬其自
    由處分財產之範疇，尚難謂其未清償對遠東商銀之欠款即係
    以背於善良風俗之方法加損害於被上訴人，故被上訴人此部
    分之主張，尚無可取。
  (八)又上訴人乙○○抗辯對姚曼菁至少有300萬元債權存在而主
    張抵銷乙節，係以「如鈞院認被上訴人主張不當得利請求權
    成立」為其主張抵銷之條件（見本院卷第271-272頁）。本
    院係認被上訴人基於侵權行為法律關係請求為有理由，非基
    於不當得利法律關係而認定，且依民法第339條：「因故意
    侵權行為而負擔之債，其債務人不得主張抵銷。」規定，縱
    上訴人乙○○對姚曼菁有上開債權存在，亦不得持以對被上
    訴人主張抵銷，其援此所為抗辯，自屬無據。
  (九)綜上，被上訴人基於民法第184條第1項後段規定，請求上訴
    人乙○○給付531萬5,464元，洵為正當。
八、被上訴人主張上訴人共同製造假債權，由上訴人甲○○○持
    向原法院聲明參與分配，請求上訴人負連帶侵權行為賠償責
    任部分：
  (一)被上訴人主張上訴人甲○○○明知其與上訴人乙○○間並無
    任何債權債務關係存在，竟與上訴人乙○○通謀虛偽意思表
    示，共同製作虛偽債權612萬3,000元，而於系爭房地拍定後
    之97年3月6日由上訴人甲○○○持向原法院聲明參與分配，
    以上開背於善良風俗之方法，與上訴人乙○○共同侵害被上
    訴人之權益，原法院據以製作分配表，上訴人甲○○○將分
    得分配款2,315,464元，妨礙被上訴人之前開債權，上訴人
    甲○○○就分配款2,315,464元部分，應與上訴人乙○○負
    共同侵權行為連帶損害賠償之責等語，為上訴人所否認，並
    以上開情詞置辯。
  (二)按數人共同不法侵害他人之權利者，連帶負損害賠償責任；
    不能知其中孰為加害人者，亦同。造意人及幫助人，視為共
    同行為人，民法第185條定有明文。
  (三)上訴人雖抗辯其等有借貸關係，即上訴人乙○○先後於92年
    12月25日向上訴人甲○○○借貸90萬元、93年3月30日借貸
    80萬元、93年5月21日借貸60萬元、93年7月27日借貸70萬元
    、93年11月3日借貸90萬元、93年12月30日借貸88萬元、94
    年1月3日借貸56萬元、94年3月3日借貸78萬3,000元云云，
    並提出上訴人之存摺明細節影本為證（見原審卷一第98-106
    頁），惟查觀諸上開存摺明細內容，上訴人甲○○○之存摺
    固有於92年12月25日提領90萬元、93年3月30日提領80萬元
    、93年5月21日提領60萬元、93年7月27日提領70萬元、93年
    11月3日提領90萬元、93年12月30日提領88萬元、94年1月3
    日提領56萬元、94年3月3日提領78萬3,000元（見原審卷一
    第98-101頁），然此僅得證明上訴人甲○○○有上開提領款
    項之交易紀錄，尚無法證明該等款項提領後之確實流向；縱
    如上訴人所辯各該款項或於同日存入上訴人乙○○之帳戶，
    或於同日匯款充作系爭房地之買賣價金或清償該房地貸款，
    或與其他款項交予姚曼菁還給被上訴人（見本院卷第102頁
    上訴人甲○○○所整理之借貸款項用途說明），惟按當事人
    於其利己事實之主張，除事實於法院已顯著，或為其職權上
    已認知者外，應負立證之責。又稱消費借貸者，於當事人間
    必本於借貸之意思合致，而有移轉金錢或其他代替物之所有
    權於他方之行為，始得當之。是以消費借貸，因交付金錢之
    原因多端，除有金錢之交付外，尚須本於借貸之意思而為交
    付，方克成立（最高法院18年上字第1685號判例、98年度台
    上字第1045號裁判意旨參照），是以上訴人間單純之交付金
    錢，尚不足以證明兩造間已達成借貸之合意；況參以上訴人
    甲○○○提領款項同日存入上訴人乙○○帳戶之日期即92年
    12月25日、93年3月30日、93年5月21日前，上訴人乙○○之
    帳戶依序有157萬988元、211萬8,810元、286萬1, 809元之
    餘額（見本院卷第109-11 1頁），顯然上訴人乙○○並無向
    上訴人甲○○○借貸之必要；又上訴人乙○○抗辯93年7 月
    27日、93年11月3日同日匯款充作系爭房地之買賣價金或清
    償該房地貸款140萬元部分，亦經前案撤銷訴訟判決認定不
    足證明係由上訴人甲○○○所出借（見原審卷一第26頁），
    揆諸前開意旨，本院自不得為不同之認定。是上訴人並未能
    舉證證明其等有借貸關係，其等所為此部分之抗辯，自不足
    取。
  (四)次查上訴人甲○○○明知其與上訴人乙○○間無上開金錢借
    貸關係存在，已如前述，竟分別於97年1月30日及同年月31
    日以上開存摺提領紀錄為據，向臺灣臺北地方法院聲請對上
    訴人乙○○核發支付命令，經該院核發97年度促字第3883號
    及97年度促字第3991號支付命令，業由原審調取上開支付命
    令卷查核屬實。然上訴人乙○○明知系爭房地將於97年2月
    18日行拍賣程序，且前案撤銷訴訟第一審判決業已認定上訴
    人乙○○與上訴人甲○○○間之上開存摺明細交易記錄無從
    憑認其等間確有金錢借貸契約，而為上訴人乙○○敗訴判決
    ，另上訴人甲○○○亦明知原法院所拍賣之系爭房地真正所
    有權人為姚曼菁，並非上訴人乙○○，且姚曼菁並未積欠其
    款項，乃上訴人2人竟於前案撤銷訴訟第二審即本院96年度
    上字第533號事件97年1月15日言詞辯論終結後至97年2月5日
    宣判前，以上開上訴人甲○○○之存摺提領紀錄聲請上開支
    付命令求為參與分配，顯係為避免系爭房地經判命回復登記
    於姚曼菁名下後，將遭被上訴人追償拍賣分配餘款，而通謀
    虛偽意思表示共同製造上開虛偽債權；再參酌上訴人乙○○
    於96年間名下有臺北市○○區○○街69號1至5樓房屋及所坐
    落土地，並有20多檔上市股票，價值不菲，財產總額達2,00
    0餘萬元，此有上訴人乙○○之稅務電子閘門財產所得調件
    明細表在卷可稽（見原審卷一第47-56頁），縱上訴人乙○
    ○有向上訴人甲○○○借款，顯然並無變現以為清償之困難
    ，然上訴人甲○○○執意對非其債務人之姚曼菁所有系爭房
    地於法院強制執行程序中參與分配，顯係為避免系爭房地經
    判命回復登記於姚曼菁名下後，將遭被上訴人追償拍賣分配
    餘款，而通謀虛偽意思表示共同製造上開虛偽債權至明，故
    被上訴人主張上訴人共同以背於善良風俗之方法，加損害於
    被上訴人對姚曼菁之債權，致被上訴人之債權無法實現，依
    共同侵權行為法律關係請求上訴人負連帶賠償責任，洵為有
    據。
  (五)再查系爭房地為姚曼菁所有，已如前述，拍賣所得款項即為
    系爭房地之代替物，應歸姚曼菁所有，而姚曼菁並非上訴人
    甲○○○之債務人，上訴人甲○○○與上訴人乙○○上開共
    同侵權行為，致上訴人甲○○○獲得分配款231萬5,464元，
    是被上訴人主張該款項即為其因上訴人共同侵權行為，而無
    法就姚曼菁所有系爭房地受償之損害，乃為正當。
  (六)另原法院96年度執字第57771號執行事件之債務人為姚曼菁
    及上訴人乙○○，有該事件分配表足佐（見原審卷一第29頁
    ），上訴人抗辯上開執行事件之執行債務人為上訴人乙○○
    ，並非姚曼菁云云，尚非可採。上訴人甲○○○復抗辯其係
    於系爭房地執行程序拍定後始聲明參與分配，僅能就餘額23
    1萬5,464元受償，並不影響被上訴人假扣押債權300萬元之
    分配額，被上訴人並未因此受有損害，且被上訴人如認其參
    與分配債權不實，應提起分配表異議之訴，迨獲勝訴確定後
    ，將其不實債權剔除，重新製作分配表，由上訴人乙○○之
    債權人受償後再來計算損害額，而非逕向其請求給付受分配
    款云云。惟按對於分配表異議，異議未終結者，為異議之債
    權人或債務人得向執行法院對為反對陳述之債權人或債務人
    提起分配表異議之訴，執行法院應依該確定判決實行分配；
    聲明異議人未於分配期日起10日內向執行法院為起訴之證明
    者，視為撤回其異議之聲明；經證明者，該債權應受分配之
    金額應行提存，強制執行法第41條第1項及第3項分別定有明
    文。是以聲明異議人未依法起訴者，執行法院應依原分配表
    實施分配（最高法院93年度台抗字第123號裁判意旨參照）
    。查系爭房地經拍定後，原法院訂97年6月16日為分配期日
    ，經被上訴人對上訴人甲○○○受分配之債權聲明異議，原
    法院乃通知被上訴人於文到10日內提出起訴之證明，經被上
    訴人於97年7月9日收受，被上訴人並未於10日內提出起訴之
    證明等情，有原法院96年度執字第57771號卷宗影本可憑，
    是依前開意旨，被上訴人之聲明異議視為撤回，系爭房地之
    分配表業已確定，原法院即應依該分配表實施分配，雖上訴
    人甲○○○受分配之款項經被上訴人對之聲請假扣押執行，
    有原法院97年6月20日執行命令附於該執行卷可稽，原法院
    暫未將之分配予上訴人甲○○○領取，然被上訴人已因上訴
    人製作上開假債權參與分配之侵權行為受有無法對姚曼菁之
    債權受償231萬5,464元之損害，被上訴人自得以相當於上訴
    人甲○○○受分配之數額，依侵權行為法則請求上訴人連帶
    賠償，上訴人甲○○○抗辯被上訴人不得逕向其行請求給付
    受分配款，容有誤會。至被上訴人以侵權行為主張其權利，
    而未提起分配表異議之訴，乃被上訴人選擇之自由，非上訴
    人所得置喙。
九、綜上所述，被上訴人先位依民法第184條第1項後段、第185
    條共同侵權行為法律關係，請求上訴人乙○○應給付531萬5
    ,464元及自起訴狀繕本送達翌日即97年8月5日起至清償日止
    ，按年息百分之五計算之利息，上訴人甲○○○應就其中23
    1萬5,464元本息負連帶給付之責，為有理由，應予准許。又
    被上訴人先位之訴基於侵權行為法律關係之請求既有理由，
    則其先位之訴中關於不當得利、債務不履行法律關係所為之
    備位主張，暨其備位之訴部分，即無庸再予審究。從而，原
    審為上訴人敗訴之判決，核無違誤。上訴論旨指摘原判決不
    當，求予廢棄改判，為無理由。
十、兩造其餘之攻擊或防禦方法及未經援用之證據，經本院斟酌
    後，認為均不足以影響本判決之結果，自無逐一詳予論駁之
    必要，併此敘明。
據上論結，本件上訴為無理由，依民事訴訟法第449條第1項、第
78條、第85條第1項但書、第2項，判決如主文。
中    華    民    國    99    年    3     月    17    日
                    民事第十二庭
                        審判長法  官  陳駿璧
                              法  官  陳邦豪
                              法  官  李媛媛
正本係照原本作成。
如不服本判決，應於收受送達後20日內向本院提出上訴書狀，其
未表明上訴理由者，應於提出上訴後20日內向本院補提理由書狀
（均須按他造當事人之人數附繕本）上訴時應提出委任律師或具
有律師資格之人之委任狀；委任有律師資格者，另應附具律師資
格證書及釋明委任人與受任人有民事訴訟法第466條之1第1項但
書或第2項（詳附註）所定關係之釋明文書影本。
中    華    民    國    99    年    3     月    18    日
                              書記官  李華安
附註：
民事訴訟法第466條之1（第1項、第2項）：
對於第二審判決上訴，上訴人應委任律師為訴訟代理人。但上訴
人或其他法定代理人具有律師資格者，不在此限。
上訴人之配偶、三親等內之血親、二親等內之姻親，或上訴人為
法人、中央或地方機關時，其所屬專任人員具有律師資格並經法
院認為適當者，亦得為第三審訴訟代理人。

司法院資訊處製作；財團法人民間司法改革基金會備份。
